臺灣臺北地方法院刑事判決　　　　　　　　　　　　八十九年度訴字第一五四四號
　　公　訴　人　臺灣臺北地方法院檢察署檢察官
　　被　　　告　己○○
　　　　　　　　戊○○
右列被告因偽造文書案件，經檢察官提起公訴（八十九年度偵字第二一八號、八十九
偵緝字第四六五號），本院判決如左：
    主  文
己○○、戊○○均無罪。
    理  由
一、公訴意旨略以：被告戊○○、己○○二人於民國八十七年間，均就職設於臺北市
    ○○路上之日盛徵信社公司。二人為牟取不法利益，竟於八十八年間，與自稱「
    丙○○」者基於犯意之聯絡，先由「丙○○」提供偽造大陸地區人民吳乃書、吳
    月雲與臺灣地區人民吳文英不實親屬關係之大陸地區福建省福清市公證處公證書
    各一紙予己○○、戊○○。迄於同年五月二十六日及六月二日己○○、戊○○復
    至內政部警政署入出境管理局，由己○○擅自填寫內容不實之吳月雲、吳乃書大
    陸地區人民進入臺灣地區保證書、旅行申請書、委託書，交由戊○○簽名完成。
    再由己○○連同上開偽造之大陸地區福建省福清市公證處公證書，持向不知情之
    承辦人員辦理大陸地區人民吳月雲、吳乃書二人進入台灣地區事宜，足生損害於
    內政部警政署入出境管理局管理核辦人民入出境之正確性及大陸地區福建省福清
    市公證處身分管理之正確性。嗣於八十九年六月十日，因入出境管理局人員察覺
    送件之大陸地區福建省福清市公證處公證書，與中國公證員協會於八十七年五月
    二十日函告之作廢文件字號相同，始報警循線查獲，偵悉前情。因認被告二人所
    為，係犯刑法第二百十六條之行使第二百十條偽造私文書罪嫌云云。
二、按犯罪事實應依證據認定之，無證據不得推定其犯罪事實。又不能證明被告犯罪
    者，應諭知無罪之判決，刑事訴訟法第一百五十四條、第三百零一條第一項分別
    定有明文。又所謂認定犯罪事實之證據，係指足以認定被告確有犯罪行為之積極
    證據而言，該項證據自須適合於被告犯罪事實認定，始得採為斷罪資料；又苟未
    能發現相當證據，或證據不足以證明，自不能以推測或擬制之方法，以為裁判基
    礎；且在訴訟上用以證明事實之證據，須於通常一般之人均不致於有所懷疑，而
    得確信其為真實之程度者，始得據以為有罪之認定，倘其證明尚未達到此一程度
    ，而有合理之懷疑性存在，致使無從為有罪之確信時，即應為無罪之判決。最高
    法院二十九年上字第三一０五號、四十年台上字第八六號、七十六年台上字第四
    九八六號判例意旨參照。公訴人認被告二人涉有前開犯嫌，無非係以業經證人丙○○到庭證述屬實，且被告二人復未能提供所稱盧經理之年籍姓名供該署傳訊以
    實其說。又被告戊○○測謊未到，被告己○○則於法務部調查局進行「控制問題
    法」、「綜合問題法」等鑑定方法之測謊鑑定時，答覆「其僅係跑件無收取報酬
    ？」、「吳乃書二人資料均係盧經理交付？」等涉案問題時呈情緒波動反應，而
    遭判定回答為說謊之情，有法務部調查局鑑定通知書一份可憑。再參以被告二人
    均任職於日盛徵信公司，自應瞭解查核委託辦理人真實身分之重要性，且被告二
    人與上開大陸地區人民素不相識，竟擅自填寫與受託人係朋友關係及保證書、委
    託書，要難謂與常情相符。此外，復有大陸地區人民進入臺灣地區保證書、旅行
    申請書、委託書、說明書影本、偽造之大陸地區福建省福清市公證處公證書影本
    、中國公證員協會函影本在卷可參，至被告己○○雖庭呈渠與俞姓男子之對話錄
    影帶一卷，惟經本檢察官當庭播放檢視，其雖有一成年男子之畫面，然尚難遽以
    認定係由該男子所委託處理，且縱令由該男子委託，亦難認定被告未有犯意聯絡
    之有利證明等，資為依據。
三、訊之被告己○○、戊○○固坦認曾代辦本件大陸人民申請來台之事不諱，惟均堅
    決否認有何偽造文書犯行，己○○辯以「我確實不知情，我是八十七年十一月十
    七日退伍，八十八年四月十五日到日盛商務徵信社去做外務員，負責送文件，才
    工作二個月，我不是專業，資料來源都是丙○○交給日盛徵信經理辛○○（即盧
    淑芬）委交給我，日盛倒閉之後，自稱丙○○之人在八十八年十月底時仍然與我
    有聯絡，我不知道是假的，也無法辨識真偽。」云云；戊○○以「我當時是在日
    盛公司當外務員，是盧淑芬經理將案子交給己○○處理，己○○來找我問我要不
    要當保人，我只負責蓋章簽名，在外面跑件的都是己○○，只有一次親自與己○○至入處境管理局簽名蓋章。我沒有偽造文書，我只是外務，單純當個保人而已
    ，我不會辨識。」云云置辯。經查：
（一）本案之大陸地區人民來台委託辦理事件，係一自稱「丙○○」之人操廣東國語
      口音先以電話聯絡後，告稱有大陸朋友要來臺灣辦理繼承，再至日盛商務徵信
      社，而交付相關文件委託代為辦理入境事宜，由時任該徵信社之經理辛○○收
      受辦理，因首次接獲此種案件不擅辦裡，辛○○請教另一經理庚○○，庚○○
      告知應至入出境管理局辦理，辛○○仍不明瞭，遂代將資料交予己○○，並說
      明辦理手續及至何處辦理，然己○○無法擔任保證人而將資料退還，庚○○再
      交還辛○○後離職，辛○○遂將該案交予丁○○，許則指示交由被告戊○○、
      己○○二人承辦，戊○○擔任保證人，並共同至入出境管理局領取表格填寫後
      遞件申請等情，業據被告二人供認在卷，核與證人辛○○、庚○○、丁○○於
      本院審訊中證述情節大致吻合（見本院九十年五月二十五日訊問筆錄、九十一
      年四月九日訊問筆錄）。而被告己○○在臺北縣警察局海山分局通知所申辦資
      料中有偽造文件，為能將「丙○○」之人引至警局說明，乃於八十八年十月間
      約其至衛理徵信社位於臺北市○○○路辦公處，並將其影像側錄，經本院當庭
      播放己○○所呈錄影帶，影片中之男子，確係當初之接洽委託人一事，亦經證
      人辛○○、庚○○於本院結證無訛（見本院九十一年九月二十日審判筆錄），
      互核相符。堪認系爭大陸地區人民吳月雲、吳乃書入境台灣確有一自稱「丙○○」之人所委辦一節甚明。是本案所應審究者厥為被告二人對其中大陸地區公
      證書為偽造一節是否知情？
（二）系爭我國台灣地區人民吳文英與大陸地區人民吳乃書、吳月雲分別為父子、祖
      孫關係之中華人民共和國福建省福清市公證處（九八）融證字第一三○七號公
      證書一紙，固經中國公證員協會於八十七年四月二十七日以（一九九九）公協
      字第○○九號函告知認定遭丟失或被盜，有該函件一份附卷可查（分見八十九
      年度偵字第二一八號偵查卷第十六頁、第十二至十五頁），惟原起訴檢察官卷
      內所附資料欠缺我國財團法人海峽交流基金會對大陸地區公證書認證之相關資
      料，本院乃依職權函請內政部警政署出入境管理局檢送吳月雲、吳乃書申請入
      境，經該局以九十一年六月二十六日境信昌字第○九一○○四四八九三號函覆
      資料，其中有「財團法人海峽交流基金會八十七年二月二十七日（八七）核可
      字第○四九二七號證明」一紙，本院再檢送至該基金會說明是否曾經進行認證
      ，該會以九十一年七月三十日（九一）海惠（法）字第○二○五九○號函覆「
      吳乃書於八十七年二月二十七日委託俞政太前來本會申請驗證福建省福清市公
      證處於八十六年四月二十九日寄發之（一九九七）融證字第七八○○號親屬關
      係公證書，經本會與福建省公證協會寄交之同字號公證書副本核驗相符，本會
      即於當日核發（八七）核可字第○四九二七號證明」等語明確，並檢附「海基
      會驗證申請書」、證明及公證書副本影本在卷可稽。從而，中國公證員協會僅
      針對福建省福清市公證處（九八）融證字第一三○七號親屬關係公證書認定無
      效，但對（一九九七）融證字第七八○○號認定吳乃書為吳文英之子親屬關係
      公證書並未認為無效，則吳文英、吳乃書、吳月雲三人間之關係究竟如何，已
      難得知。況且，海基會人員為大陸地區公證書驗證之專業單位，對於大陸地區
      所出具之公證書較之一般臺灣地區人民更具有辨識真偽能力，在未經大陸方面
      通知遺失遭竊前，猶無法知悉係偽造而將遺失之公證書給予認證，而中國大陸
      幅員遼闊，管理欠佳，公證專用水印紙在某些地區曾有遺失及被盜之情事，拾
      獲、盜得之公證專用水印紙而製作之公證案件層出不窮，如何能苛責一般徵信
      社之被告二人需查驗為真正，遑論被告當初所收受資料中有我國海基會認證證
      明肇致信任，甚且根本無從得知中國公證員會函告，尚難認被告二人明知系爭
      大陸公證書為偽造且吳文英、吳乃書、吳月雲三人間之關係為虛偽不實。
（三）證人丙○○雖於偵查及本院迭稱與本案無關云云。然查：
      １、本院於九十一年五月三十一日訊問時當庭勘驗被告己○○之錄影帶，影片
          中自稱「丙○○」男子於談話後階段簽署資料，有當日勘驗筆錄可考，而
          該男子所留資料，經核與證人丙○○之年籍、住址資料相同，有該資料影
          本一紙及證人戶籍謄本口卡存卷可查，而證人丙○○於偵查及本院訊問中
          復證稱未曾遺失身分證件，更甚者，該影帶中男子所操口音與證人相近。
      ２、前述偽造大陸公證書之核驗，經海基會函附之「海基會驗證申請書」，本
          院核其內容，申請人為「俞政太」，身分證統一編號為「Ｚ000000
          000」，本院依職權查知其後改名為「甲○○」，係福建省福清市人，
          於八十年四月二十日由其祖父俞大友申請來台依親。本件證人丙○○，原
          為福建省福清市人，先於七十九年六月十五日由其父乙○○申請來台探親
          ，同年十二月六日親自申請定居。乙○○亦為福建省福清市人，於七十九
          年五月申請自香港來台定居，保證人為其兄俞大友等情，有內政部警政署
          入出境管理局九十一年八月二十八日境信昌字第○九一○○六四四二六號
          函所附俞政太、丙○○、乙○○三人歷次申請入境資料縮影本及甲○○之
          戶籍謄本附卷足憑。
      ３、承上交互以觀，偽造大陸公證書認證申請人為證人丙○○之親姪俞政太（
          即甲○○），委請被告二人承辦申請系爭入境者，又能自稱「丙○○」，
          豈能如此巧合？而甲○○屢經本院傳拘又不到庭，其中蹊蹺，誠可窺見。
          加諸上開丙○○、俞政太、乙○○之入出境申請或係俞政太、丙○○、俞
          雲燈親自或係其親友代為，其等對大陸地區人民入境申請自應知之甚諗，
          焉有假手他人委辦之理，此次竟委託未曾辦理過之徵信業辦理，應係明知
          其中有偽造文件，而夾帶利用無知、無經驗之被告代辦。檢察官未經詳查
          ，率以丙○○之證言論被告犯罪，顯有速斷。
（四）按測謊之鑑驗，係就受測人對相關事項之詢答，對應其神經、呼吸、心跳等反
      應而判斷，其鑑驗結果有時亦因受測人之生理、心理因素而受影響，該鑑驗結
      果固可為審判之參考，但非為判斷之唯一及絕對之依據，鑑驗結果是否可採，
      應由法院斟酌取捨。最高法院迭著判決可資參照。茲被告己○○稱無人委託其
      辦理吳乃書二人申請入境案；其僅係跑件無收取酬勞；吳乃書二人之資料均係
      盧經理交付之三問題，經測試呈情緒波動反應，研判有說謊，固有法務部調查
      局鑑定通知書一份可佐，然吳乃書二人申請案確有自稱丙○○男子前來委託，
      其為徵信社員工跑件當有報酬，另資料曾先後經由庚○○、辛○○交付等情，
      俱如前述，均與測謊問題相左，被告對此三問題測試，難免有情緒波動反應，
      惟該等問題均與被告究否明知為偽造公證書無關，自不足以被告有說謊反應，
      遽論其有行使偽造私文書犯行。
（五）綜前各節析述，被告二人辯稱不知有偽造之大陸公證書一節，均堪採信。要難
      僅因被告二人持該等文件代辦申請吳乃書、吳月雲來臺之手續，遽認被告有行
      使偽造私文書之犯意，即不能以刑法第二百十六條、二百十條之罪相繩。此外
      復查無其他積極證據足證被告等有公訴人指摘之犯行，不能證明被告犯罪，揆
      諸首揭說明，自均應為被告無罪判決之諭知，以昭公允。
四、至證人丙○○、甲○○所涉行使偽造私文書罪嫌應由檢察官分案偵辦，附此說明
    。
據上論斷，應依刑事訴訟法第三百零一條第一項，判決如主文。
本案經檢察官葉惠燕到庭執行職務。
中    華    民    國      九十一      年      十      月      四        日
                                      臺灣臺北地方法院刑事第四庭
                                          法  官  吳  定  亞
右正本證明與原本無異。
如不服本判決，應於判決送達後十日內向本院提出上訴狀。
                                          書記官  巫  美  華
中    華    民    國      九十一      年      十      月      七        日
